【裁判字號】    89,上易,455
【裁判日期】    890302
【裁判案由】    偽造文書
【裁判全文】
臺灣高等法院刑事判決                            八十九年度上易字第四五五號
    上  訴  人
    即  被  告  甲○○
右上訴人因偽造文書案件，不服臺灣臺北地方法院八十八年度易字第三００三號，中
華民國八十八年十二月三十日第一審判決（起訴案號：臺灣臺北地方法院檢察署八十
八年度偵字第六五四三號、八十八年度偵續字第二三九號、八十八年度調偵字第八十
四號）提起上訴，本院判決如左：
    主  文
原判決關於甲○○部分撤銷。
甲○○共同明知為不實之事項，而使公務員登載於職務上所掌之公文書，足以生損害
於公眾，處有期徒刑肆月，如易科罰金以佰元折算壹日。
    事  實
一、甲○○明知其所有坐落於台北縣新莊市○○段第五二三地號土地及其上門牌號碼
    為台北縣新莊市○○○路二十八巷三弄十二號之建物，並未曾出賣予乙○○，竟
    因負債甚多，為恐前開房地遭人查封拍賣，而與與乙○○（業經原審判處拘役四
    十五日，緩刑二年確定）基於共同犯意之聯絡，委託不知情之代書江載鄉，告知
    以新台幣（下同）一百七十萬一千四百八十九元及二十五萬三千七百元之不實價
    格，出賣與乙○○，並由不知情之江載鄉依此不實之告知，於民國（下同）八十
    六年十二月六日填載不實之土地登記申請書、土地買賣契約書（即俗稱之公契）
    等過戶資料，又於同年月八日填載不實之建物買賣契約書等過戶資料，再於八十
    六年十二月十八日持以向台北縣新莊地政事務所申請辦理移轉登記，使不知情之
    該管公務員陳鳳珠於八十六年十二月三十日在其職務上所掌公文書土地登記謄本
    及建築改良物登記謄本上，分別登載過戶原因為「買賣」之不實事項，足生損害
    於地政機關對地籍管理之公信力及不動產登記資料之正確性。
二、案經丙○○告發後，由台灣台北地方法院檢察署偵查起訴。
    理  由
一、訊據被告甲○○矢口否認有偽造文書犯行，辯稱：伊被高額房貸拖累，而逐一銷
    售房地清償，此時乙○○以願為幫助為藉口，使被告不疑有他，委託永慶仲介銷
    售本案房地，過護乙○○名下，繼續委託住商樺隆仲介銷售，以求能市價順利銷
    售；伊以買賣為原因移轉系爭房地的所有權給乙○○，意在將系爭房地信託給乙
    ○○，並非贈與，因代書告訴伊都是如此辦，伊才這樣辦理云云。惟查：
  (一)被告甲○○就本案房地係以買賣為原因移轉登記予原審同案被告乙○○，並由台
    北縣新莊地政事務所承辦之公務員陳鳳珠依被告之申請，於八十六年十二月三十
    日在其職務上所掌公文書土地登記謄本及建築改良物登記謄本上，分別登載過戶
    原因為「買賣」等不實事項乙節，有本案房地之土地登記申請書、土地買賣契約
    書、建物買賣契約書、土地登記謄本及建築改良物登記謄本各一份附在偵查卷可
    稽；並據證人臺北縣新莊地政事務所承辦公務員陳鳳珠於檢察官偵查中，及證人
    代書江載鄉在原法院調查中到庭證述甚詳（見八十八年度偵字第六五四三號卷第
    三十頁、第三十一頁，原審卷(一)第八十六頁至第八十九頁）。公訴意旨漏未敘及
    建築改良物登記謄本登記原因欄登記為「買賣」之事實，此部分應予補正。
  (二)復查，於八十五年一月廿六日經總統明令公布，並於同月廿八日生效施行之信託
    法，全法八十六條並未將不動產之信託排除於適用範圍之外。又，內政部為配合
    信託法之施行，另於八十五年十二月四日發布之土地權利信託登記作業辦法，其
    中第三條之規定：土地權利信託登記案件得以遺囑或信託契約書為登記原因文件
    ，其以信託契約為登記原因證明文件者，應以公定信託契約書為之。再依同辦法
    第二條所定，信託人於信託期間取，因信託行為取得土地權利者，應為信託取得
    登記。又，信託除法律另有規定外，應以契約或遺囑為之。揆諸該等規定，應可
    得信託為要式行為，而土地信託之申請亦有一定之格式，非可任意行之。惟據被
    告甲○○供承：與乙○○間並無信託之書面云云（見八十八年度偵字第六五四三
    號卷第三十二頁、原審卷(一)第二十七頁）；則被告甲○○所辯：伊以買賣為原因
    移轉系爭房地的所有權給乙○○，意在將系爭房地信託給乙○○等語，是否真實
    ，已容懷疑。再查，被告甲○○已迭次陳明：伊將本案房地登記與乙○○所有，
    可避免被查封；伊與乙○○之間，就本案房地並無買賣關係存在云云（見八十八
    年度偵字第六五四三號卷第十三頁，原審卷(一)第二十七頁，本院卷八十九年二月
    十八日訊問筆錄）。則被告甲○○以「買賣」為原因移轉本案房地的所有權予乙
    ○○，其登記之原因確為不實，自可認定。
  (三)又查，證人即辦理本案房地過戶之代書江載鄉於原審到庭結證供稱：本案房地之
    過戶事宜係台新銀行介紹過來而由甲○○委辦，甲○○說要結婚，女方說要把房
    子過戶才要結婚，甲○○第一次來時提出要用買賣過戶，第二次來時偕乙○○來
    辦手續，文件上的章甲○○是自己蓋的，乙○○的章則是我幫他蓋的；在他們蓋
    章前，我有說明文件內容，並說明是買賣契約云云（見原審卷(一)第八十六頁至第
    八十九頁）。即被告甲○○在原法院同庭調查中訊以：剛才江載鄉說是你提出以
    買賣方式辦理過戶，對不對？乙節時，亦答以：對等語（見原審卷(一)第八十八業
    。依據前述供詞，自可得見以買賣方式辦理過戶係被告甲○○所提出，原審同案
    被告乙○○亦知情而允蓋章其上。被告甲○○所辯：因代書告訴伊都是如此辦，
    伊才這樣辦理云云，亦非事實，而不足採。
  (四)另查，承辦本案房地過戶事宜之公務員陳鳳珠於檢察官偵查中證稱：對於移轉登
    記之原因並不審查，只查文件，完全書面審核等語（見八十八年度偵字第六五四
    三號卷第三十頁、第三十一頁）。從而，承辦公務員就本案房地之實際過戶原因
    為何，並無實質審查權，亦可確認。被告等以不實之過戶原因完成過戶登記，自
    足生損害於地政機關對地籍管理之公信力及不動產登記資料之正確性。
  (五)至於被告甲○○多次請求調查本件確係基於信託關係始將本案房地登記與原審同
    案被告乙○○，並請求調查乙○○之真面目乙節，因核與本案犯罪成立與否並無
    關連，本院認無再予調查必要，附此敘明。
  (六)本案事證明確，被告犯行堪以認定。
二、核被告甲○○所為，係犯刑法第二百十四條明知不實而使公務員登載於職務上所
    掌公文書罪。被告利用不知情之代書江載鄉，填載不實之土地登記申請書、土地
    買賣契約書等過戶資料，並持以向台北縣新莊地政事務所申請辦理移轉登記，使
    該管公務員陳鳳珠將此不之實之資料登載在其職務上所掌公文書土地登記謄本及
    建築改良物登記謄本上，所為應屬間接正犯。被告甲○○與原審同案被告乙○○
    間有犯意聯絡及行為分擔，皆為共同正犯。
三、原審據以論罪科刑，固非無見。惟未說明被告利用不知情之代書江載鄉遂行犯罪
    ，係屬間接正犯，尚有未當。被告甲○○之上訴意旨否認犯罪雖無理由，然原判
    決既有前述之可議，仍屬無可維持，應由本院予以撤銷改判。爰審酌被告犯罪之
    動機在逃避債權人之查封，其手段雖屬平和，然不實之登載足生損害於地政機關
    對地籍管理之公信力及不動產登記資料之正確性，所致生之損害不可謂不大，及
    其犯罪後仍飾詞卸責矢口否認犯罪之態度等其他一切情狀，量處如主文所示之刑
    ，並諭知如易科罰金之折算標準。又，被告前雖未曾受有期徒刑以上刑之宣告，
    然在法院審理中仍飾詞卸責矢口否認犯罪，並冀圖推諉責任予辦理過戶之代書，
    足見其犯罪後毫無悔意，自難認其無再犯之虞，本院因認不宜為緩刑之宣告，併
    此敘明。
據上論斷，應依刑事訴訟法第三百六十九條第一項前段、第三百六十四條、第二百九
十九條第一項前段，刑法第二十八條、第二百十四條、第四十一條，罰金罰鍰提高標
準條例第一條前段、第二條，判決如主文。
本案經檢察官蔡日昇到庭執行職務。
中      華      民      國    八十九    年      三      月      二      日
                              臺灣高等法院刑事第十二庭
                                  審判長法  官  劉  景  星
                                        法  官  陳  志  洋
                                        法  官  陳  博  志
右正本證明與原本無異。
不得上訴。
                                        書記官  鄭  兆  璋
中      華      民      國    八十九    年      三      月      七      日
附錄：本判決論罪科刑法條全文
刑法第二百十四條
明知為不實之事項，而使公務員登載於職務上所掌之公文書，足以生損害於公眾或他
人者，處三年以下有期徒刑、拘役或五百元以下罰金。


司法院資訊處製作；財團法人民間司法改革基金會備份。
